臺灣高等法院臺南分院民事判決
109年度上易字第346號
上  訴  人  邱春菊  
訴訟代理人  曾靖雯    律師
            李育禹    律師
被上訴人    李靖亷  
上列當事人間請求拆除地上物事件，上訴人對於中華民國109年8
月24日臺灣臺南地方法院第一審判決(107年度訴字第1720號)提
起上訴，本院於110年11月30日言詞辯論終結，判決如下：
    主  文
原判決駁回上訴人後開之訴及該部分訴訟費用之裁判均廢棄。
被上訴人應將坐落臺南市○○區○○段0000○號(原為○○段000建號，
即門牌號碼臺南市○○區○○路○段000號底1層之1房屋)，如原判決
附圖所示編號B部分，面積8.04平方公尺；編號C部分，面積1.78
平方公尺之消防設備拆除，並將該部分建物騰空返還予上訴人。
廢棄部分第一審及二審訴訟費用均由被上訴人負擔。
    事實及理由
一、上訴人主張：
　　其為坐落臺南市○○區○○段0000○號（原為○○段000建號）、門
    牌號碼臺南市○○區○○路○段000號底1層之1建物（下稱系爭地
    下二樓建物）之所有權人，且為臺南市○○區○○路○段000號○○
    大樓之區分所有權人，被上訴人無無正當權源，竟占用系爭
    地下二樓建物，如附圖所示編號B、C部分，私設系爭消防設
    備，連接管線至被上訴人家族所有之2樓舞廳營業場所使用
    。爰依民法第767條第1項中段、前段規定，請求被上訴人拆
    除系爭消防設備，將系爭地下二樓建物騰空返還予上訴人。
    原審為其敗訴判決，尚有未合，因此提起上訴，並上訴聲明
    ：
    ㈠原判決不利於上訴人邱春菊部分廢棄。
    ㈡上開廢棄部分，被上訴人李靖亷應將坐落臺南市○○區○
      ○段0000○號(原為○○段000建號，即門牌號碼臺南市○
      ○區○○路○段000號底1層之1房屋)，如原判決附圖所示
      編號B部分面積8.04平方公尺、編號C部分面積1.78平方公
      尺之消防設備拆除，並將建物騰空遷讓返還予上訴人。
二、被上訴人則抗辯：
　　系爭地下二樓建物面積225.72坪，用途為防空避難設備及停
    車場，屬公共設施，可知○○大樓興建時，係將系爭地下二樓
    建物規劃為公共設施，並未登記在任何人名下。然依建物登
    記謄本，系爭地下二樓建物卻係登記在「底1層之1建物」內
    ，且遭上訴人私自登記在其名下，並設定負擔。原消防設備
    已腐蝕，且無法通過消防安全檢查，被上訴人遂自行花費在
    原消防設備位置重新裝設系爭消防設備。該消防設備係由全
    體區分所有權人使用，並非被上訴人單獨使用，上訴人不得
    請求拆除等語。並聲明：上訴駁回。
 三、兩造不爭執事項；
   ㈠系爭地下二樓建物位在○○大樓之地下二樓，於103年1月13日
     ，以拍賣之原因，移轉登記在上訴人名下。
　 ㈡○○大樓係坐落在臺南市○○區○○段0000地號土地(原為○○段000
     地號，下稱系爭土地)，系爭土地係台南仁愛之家所有。
   ㈢108年1月16日臺南市臺南地政事務所之土地複丈成果圖即原
     判決附圖所示編號B、C部分，係位在系爭地下二樓建物之
     系爭消防設備，面積各為8.04、1.78平方公尺，為被上訴
     人所設置。
   ㈣臺南市政府消防局前往查勘系爭地下二樓建物之消防栓及
　　 自動灑水設備(即系爭消防設備)，係屬原審被告李錫雄、
　　 訴外人李謝喜美於96年變更用途併室內裝修工程之消防安
     全設備，其幫浦規格及電動機規格與竣工文件相符。
   ㈤系爭土地原係訴外人陳英俊等5人向台南仁愛之家承租，取
　　 得其同意而將系爭土地作為基地興建○○大樓。
   ㈥依臺南市政府消防局110年11月10日函覆所示：門牌號碼本
     市○○路○段000號底1層之1(即○○大樓地下二層)之消防栓及
     自動撒水設備消防幫浦，係屬李錫雄、李謝喜美變更用途
     併室內裝修工程之新設消防安全設備，且新設設備之新設
     管線設計連通至其二人營業樓層或大樓屋突層，非屬大樓
     原竣工消防設備，亦無供其大樓原有合法使用(本院卷一第
     213頁)。
四、兩造爭執事項：
    上訴人依民法第767條第1項前段、中段之規定，請求被上訴
    人將如原判決附圖編號B(面積8.04平方公尺)、C部分(面積1
    .78平方公尺)之消防設備拆除，並將系爭地下2樓建物騰空
    遷讓返還予上訴人，有無理由？　　　　
五、本院之判斷：
　㈠按所有權人對於無權占有或侵奪其所有物者，得請求返還之
    。對於妨害其所有權者，得請求除去之；當事人主張有利於
    己之事實者，就其事實有舉證之責任，民法第767條第1項前
    段、民事訴訟法第277條前段分別定有明文。又以無權占有
    為原因，請求返還所有物之訴，被告對原告就其物有所有權
    存在之事實無爭執，而僅以非無權占有為抗辯者，原告於被
    告無權占有之事實，無舉證責任。被告應就其取得占有，係
    有正當權源之事實證明之。如不能證明，則應認原告之請求
    為有理由（最高法院72年度台上字第1552號判決意旨參照）
    。
  ㈡查系爭地下二樓建物為上訴人所有，○○大樓於建造時，固在
    地下二樓設有消防幫浦、撒水幫浦、壓力水槽等消防安全設
    施乙情，有臺南市消防局108年12月25日南市消預字第10800
    28360號函附之建造執照地下層消防設備平面圖說、供公眾
    使用建築物之消防安全設施審查表附卷可參（見原審卷第19
    9-203頁）。但被上訴人所設置如原判決附圖所示編號B、C
    部分位在系爭地下二樓建物之系爭消防設備，則係屬原審共
    同被告李錫雄、訴外人李謝喜美變更用途併室內裝修工程之
    新設消防安全設備，且新設設備之新設管線設計連通至其二
    人營業樓層或大樓屋突層，非屬大樓原竣工消防設備，亦無
    供其大樓原有合法使用，有臺南市消防局110年11月10日南
    市消預字第1100024375號函在卷可稽(見本院卷第213頁)，
    且被上訴人未舉證證明，系爭消防設備占用系爭地下二樓建
    物之部分，有何合法權源，上訴人請求被上訴人拆除系爭消
    防設備，即屬有據，應予准許。
六、綜上所述，上訴人依民法第767條第1項前段之規定，請求被
    上訴人拆除系爭消防設備，並將建物騰空返還予上訴人，為
    有理由，應予准許。從而原審為上訴人敗訴之判決，尚有未
    洽，上訴論旨指摘原判決不當，求予廢棄改判，為有理由，
    爰由本院廢棄改判如主文第2項所示。
七、據上論結，本件上訴為有理由，依民事訴訟法第450條、第7
    8條、判決如主文。
中　　華　　民　　國　　110 　年　　12　　月　　14　　日
                  民事第二庭  審判長法  官  李素靖

                                    法  官  林育幟

                                    法  官  郭貞秀
上為正本係照原本作成。
不得上訴。　　　　　　　　　　　　　　　　　
中　　華　　民　　國　　110 　年　　12　　月　　14　　日
　　　　　　　　　　　　　　
　　　　　　　　　　　　　　        書記官  高曉涵